---
title: "Presentación — Uso de medios y confianza (ESS)"
author: "Arturo Flores Maldonado"
date: "`r Sys.Date()`"
output:
  ioslides_presentation:
    widescreen: true
    df_print: paged
---

```{r setup, include=FALSE}
# Paquetes
need <- c("tidyverse","readr","here","knitr","kableExtra","ggplot2")
inst <- need[!(need %in% installed.packages()[,"Package"])]
if (length(inst) > 0) install.packages(inst)
lapply(need, library, character.only = TRUE)

# Cargar datos depurados (misma ruta que en el informe/dashboard)
ruta_csv <- here::here("Datos","Base de datos depurada","ESS_media_dep.csv")
if (!file.exists(ruta_csv)) stop("No se encontró: ", ruta_csv)
data <- readr::read_csv(ruta_csv, show_col_types = FALSE) |>
  mutate(
    pais  = factor(pais),
    ronda = factor(ronda)
  )

# Tabla por país para reutilizar
tabla_pais <- data %>%
  group_by(pais) %>%
  summarise(
    n                = n(),
    internet_min_med = mean(uso_internet_tiempo_min, na.rm = TRUE),
    tv_politica_med  = mean(tv_politica, na.rm = TRUE),
    prensa_pol_med   = mean(lectura_politica, na.rm = TRUE),
    confianza_med    = mean(confianza_personas, na.rm = TRUE)
  ) %>%
  arrange(desc(internet_min_med))
```

## Objetivo y datos

**Objetivo:** Resumir patrones de **uso de medios** y **confianza interpersonal** en ESS.  

**Datos:**
- Observaciones: **`r nrow(data)`**
- Países: **`r dplyr::n_distinct(data$pais)`**
- Rondas: **`r paste(sort(unique(data$ronda)), collapse = ", ")`**

Notas de limpieza: códigos 66/77/88/99 y 6666/7777/8888/9999 tratados como **NA** según el *codebook*.

---

## Indicadores clave

- `uso_internet_tiempo_min` (minutos/día)  
- `tv_politica`, `lectura_politica` (0–7)  
- `confianza_personas` (0–10)

**Top país por uso de Internet:**  
`r tabla_pais$pais[1]` con **`r round(tabla_pais$internet_min_med[1],1)`** min/día.  

**Mayor confianza interpersonal media:**  
`r tabla_pais$pais[which.max(tabla_pais$confianza_med)]` (≈ **`r round(max(tabla_pais$confianza_med, na.rm=TRUE),2)`**).

---

## Tabla resumen (por país)

```{r, results="asis"}
knitr::kable(
  tabla_pais,
  caption = "Resumen por país (promedios y tamaño muestral)",
  digits = 2,
  align = "lrrrrr"
) |>
  kableExtra::kable_styling(full_width = FALSE, bootstrap_options = c("striped","hover"))
```

---

## Gráfico principal

```{r}
ggplot(data, aes(x = uso_internet_tiempo_min, y = confianza_personas)) +
  geom_point(alpha = 0.3, size = 1, aes(color = pais)) +
  geom_smooth(method = "loess", se = TRUE, color = "black") +
  labs(
    title = "Uso de internet (min/día) vs. confianza interpersonal (0–10)",
    x = "Minutos de internet por día",
    y = "Confianza (0–10)"
  ) +
  theme_minimal(base_size = 14) +
  theme(legend.position = "none")
```

---

## Lectura del resultado

- Correlación global: **`r round(cor(data$uso_internet_tiempo_min, data$confianza_personas, use='complete.obs'), 2)`**  
- Interpretación rápida: relación **`r ifelse(cor(data$uso_internet_tiempo_min, data$confianza_personas, use='complete.obs') >= 0,'ligeramente positiva','ligeramente negativa')`** a nivel agregado.  
- Existe heterogeneidad por **país** y **ronda** (no mostrada aquí).

---

## Conclusiones

1. Hay diferencias marcadas entre países en **uso de internet** y **consumo informativo**.  
2. La **confianza interpersonal** media también varía sustancialmente.  
3. La relación medios–confianza a gran escala no es concluyente; se recomienda:
   - análisis por país/ronda,  
   - y modelos con controles demográficos si se integran otras tablas del ESS.

---

## Trabajo futuro

- Pequeños múltiples por país (evolución por ronda).  
- Integrar variables demográficas del ESS para ajustar la relación.  
- Sincronizar hallazgos con el **dashboard** para exploración en vivo.
